【裁判字號】    92,訴,942
【裁判日期】    921127
【裁判案由】    銀行法
【裁判全文】
臺灣臺北地方法院刑事判決                          九十二年度訴字第九四二號
    公  訴  人  臺灣臺北地方法院檢察署檢察官
    被      告  甲○○
    選任辯護人  黃晶雯律師
右列被告因銀行法等案件，經檢察官提起公訴（九十一年度偵字第一二九九四號），
本院判決如左：
    主  文
甲○○無罪。
    理  由
一、公訴意旨略以：被告甲○○明知外國貨幣係屬管理外匯條例第二條第一項所稱之
    外匯，而外匯上仍為政府所管制，不得非法買賣，竟於民國八十年間，在臺北市
    ○○○路八二巷七之一號一樓，成立「同聯企業有限公司」（以下簡稱同聯公司
    ）係未經設立登記之公司，亦非依銀行法組織登記，經營銀行業務之機構，明知
    除依法律規定外，非銀行不得辦理國內外匯兌業務，竟自民國八十三年九月間起
    ，在上址以同聯公司之名義經營新臺幣與韓幣間之匯兌業務，鞠香義在韓國開設
    聯合商行，對外從事服飾買賣業務，二人共同基於犯意之聯絡，分別負責臺灣地
    區與韓國不特定之服飾業者，兌換新台幣及韓幣，其兌換方法為先以新台幣（下
    同）一元兌換韓幣三十六元之匯率後，由臺灣地區之客戶，將新台幣匯入甲○○
    在華南銀行西門分行所開設之活期儲蓄存款之第000000000000帳號
    內，再將匯款單收據註明受款人姓名、電話或帳號，傳真鞠香義以資證明後，由
    鞠香義在韓國以等值韓幣付款與韓國業者，如遇有國內業者向鞠香義訂購服飾時
    ，鞠某將訂購之貨款價格（韓幣）傳真予訂購之國內業者，並提供甲○○前揭帳
    號，要求國內業者以新台幣兌換韓幣之匯率，將等值之新台幣匯至甲○○前述帳
    號，鞠某亦將匯款情事通知甲○○，嗣甲○○確認貨款已匯至其帳號內，林女再
    將匯款廠商名稱及匯款金額等資料匯至韓國與鞠某，鞠某再以等值韓幣支付韓國
    業者，而甲○○則待鞠某到臺灣時再與之結算。因認被告違反銀行法第二十九條
    第一項規定，應依同法第一百二十五條第一項規定處罰，及犯公司法第十九條第
    二項、第一項之罪，二罪間有牽連犯關係，求一重處斷云云。
二、公訴人認被告甲○○涉有上開罪嫌，無非係以被告甲○○之自白、證人乙○○、
    丙○○之證述，及載有甲○○帳號、傳真電話之字條、華南銀行存款往來明細表
    、被告電話通話明細及計算單據等，為其主要論據。訊據被告固不否認證人乙○○、丙○○匯款至前開帳戶內之事實，惟堅決否認有何違反銀行法、公司法等犯
    行，辯稱：伊並非同聯公司負責人，該公司負責人係伊兄林國茂，同聯公司從事
    進口韓國藝品、食品為業，鞠香義原係伊在韓國的鄰居，華南銀行帳戶係借給鞠
    香義使用供收取臺灣客戶貨款，伊在收到貨款後通知鞠香義，鞠香義再從韓國出
    貨，伊係純粹幫忙，並未收取報酬，事後鞠香義會來臺灣收取新台幣現款，伊並
    未從事台幣兌換韓幣之業務，伊接受調查站偵訊時，僅承認與鞠香義間之關係並
    坦認提供帳戶供其使用，其餘是調查員寫的等語。
三、按犯罪事實應依證據認定之，無證據不得推定其犯罪事實。又不能證明被告犯罪
    者，應諭知無罪之判決，刑事訴訟法第一百五十四條、第三百零一條第一項定有
    明文。銀行法第二十九條第一項之所謂「辦理國內外匯兌業務」，係指經營接受
    匯款人委託將款項自國內甲地匯往國內乙地交付國內乙地受款人、自國內（外）
    匯往國外（內）交付國外（內）受款人之業務，諸如在臺收受客戶交付新台幣，
    而在國外將等值外幣交付客戶指定受款人之行為即屬之；換言之，辦理國內外匯
    兌業務，無論係以自營、仲介、代辦或其他安排之方式，行為人不經由全程之現
    金輸送，藉由與在他地之分支機構或特定人間之資金清算，經常為其客戶辦理異
    地間款項之收付，以清理客戶與第三人間債權債務關係或完成資金轉移之行為，
    固均屬銀行法上之「匯兌業務」，然行為人須有經營或從事外幣匯兌業務之認識
    及意欲，並與他特定人間有匯兌資金清算行為為必要，否則即難以該罪相繩。
四、經查：
  (一)被告甲○○雖於法務部調查局台中縣調查站自白稱：伊曾基於純粹幫忙，在未收
    取任何佣金之下，提供華南銀行西門分行帳戶，從事收受國內業者匯款進行地下
    通匯業務，總計從事地下通匯迄今，匯兌金額共為一億六千二百餘萬元云云（見
    臺灣臺中地方法院檢察署八十九年度偵字第一七九八０號偵卷第五七頁）。但在
    檢察官偵查及本院審理中均否認其事，經本院調閱該次偵訊錄影帶，查知該筆錄
    多係調查員自問自答，被告並未認否，尤其就被告調查站詢問筆錄所載上述自白
    ，被告更稱：這段不要打進去，這些我不知道，這對我不利等語，有本院九十二
    年十一月七日勘驗筆錄為憑，再被告雖自白稱：伊從事地下通匯迄今，匯兌總金
    額為一億六千二百餘萬元云云，惟被告設於華南商業銀行西門分行帳戶，自八十
    三年九月一日至八十九年九月三十日止存入金額累計為二億七千一百二十三萬四
    千八百二十五元，該戶於近三年內並無匯往韓國紀錄，有該行九十二年十月九日
    華西存字第二五六號函可稽，故被告上開自白匯兌總金額，核與卷證資料未盡相
    符，復無其他證據可資佐證，是被告在台中縣調查站所為自白，其真實性如何已
    值得懷疑。
  (二)證人乙○○於本院審理時證稱：伊向韓國鞠香義訂購仿冒運動鞋，雙方係直接用
    新台幣交易，當時伊因另案商標法為調查局所查扣之便條紙上記載台幣對韓幣匯
    率，係因伊想瞭解從韓國進口一雙成本若干，鞠香義有說明韓幣對台幣間匯率，
    在接受調查站詢問時，因為心裡害怕，對於其他問題並未在意，伊並未請被告幫
    忙兌換韓幣，伊並未請被告幫忙兌換韓幣，亦不認識被告等語（見本院九十二年
    八月二十一日訊問筆錄），證人丙○○於本院審理時亦證述：伊係進口韓國服飾
    業者，伊至韓國看貨，韓方會先告知韓幣總價，再除以匯率，告以應匯多少台幣
    ，故雙方交易係以台幣交易，俟伊匯款至指定帳戶後，韓國方面才會將貨品寄達
    ，伊並不認識被告，也未拜託被告將台幣兌換成韓幣等語（見本院九十二年九月
    四日訊問筆錄），核與被告上開辯解均相符合，可見證人乙○○、丙○○均與鞠
    香義間在韓國約定直接以台幣交易，再由乙○○、丙○○依約將貨款以台幣匯款
    至被告帳戶，均未提及曾委託被告辦理匯兌業務，顯難依其等證詞，採為本件被
    告不利之證據。至證人乙○○與丙○○於台中縣調查站供述：均係按照同聯旅行
    社或韓國方面提供傳真價格表記載新台幣對韓元匯率，由客戶匯款台幣至被告前
    開帳戶云云（見臺灣臺中地方法院檢察署八十九年他字第三三九五號第三頁、八
    十九年偵字第一七九八０號第六三頁），均核屬審判外陳述，且就乙○○、丙○○前開於台中縣調查站所為供述，卷內復無任何傳真價格表或其他文件可資佐憑
    ，欠缺特別可信情形，其等於台中縣調查站接受詢問與本院審理時供述不符部分
    ，並無證據能力，不得做為不利被告之憑據。
  (三)另觀諸扣案各項被告與鞠香義聯絡電話及傳真通話明細清單、國內廠商匯款回條
    、帳號資料、被告通知鞠香義付款通知等（見臺灣臺中地方法院檢察署八十九年
    度偵字第一七九八０號偵卷第五五頁啟封紀錄），僅能證明國內廠商確有匯款至
    被告前揭帳戶及被告將匯款情形通知鞠香義等事實，亦不足證明被告有何受客戶
    委託代為辦理匯兌手續行為。此外，復查無被告與韓國方面有資金對沖、結算或
    匯款之事實相互間債權債務沖抵匯款帳務，而完成客戶與受款人間資金之移轉，
    尚難僅憑被告提供前開帳戶供鞠香義使用，即認被告有經營或從事韓幣匯兌業務
    之認識及意欲，自無違反銀行法第二十九條第一項規定可言。
  (四)又同聯企業有限公司於六十六年十一月三日核准設立、八十六年四月三日解散，
    負責人為張鈞常，係被告之夫，同聯有限公司於七十六年四月三日核准設立，七
    十九年十二月十五日解散，負責人則為林國茂，係被告之兄，為被告供明在卷，
    且有各該公司基本資料查詢可參，起訴書指同聯企業有限公司係未經設立登記之
    公司，即嫌無據，況上址被告查獲地點，僅有「同聯」字樣招牌，並無任何公司
    名義記載，有現場照片多幀為憑，卷內並查無任何證據足資證明被告有以同聯企
    業有限公司名義經營業務或為其他法律行為，起訴書指被告違反公司法第十九條
    第一項規定，應依同法條第二項規定論處云云，委無可採。
五、綜上所述，除被告於台中縣調查站所為顯有瑕疵之自白外，並無確切證據證實被
    告有經營或辦理國外匯兌業務行為，或有何未經設立登記，以公司名義經營業務
    或其他法律行為，而有違反銀行法第二十九條第一項或公司法第十九條第一項規
    定可言。依上開各點所述，亦難認被告之自白具有真實性。此外，復查無其他積
    極證據足認被告有何違反銀行法或公司法犯行，不能證明被告犯罪，揆諸前開說
    明，應依法諭知無罪之判決。
據上論斷，應依刑事訴訟法第三百零一條第一項，判決如主文。
本案經檢察官戴東麗到庭執行職務
中      華      民      國    九十二    年     十一     月    二十七    日
                                      臺灣臺北地方法院刑事第十二庭
                                          審判長法  官  林銓正
                                                法  官  張永宏
                                                法  官  胡宏文
右正本證明與原本無異。
如不服本判決，應於判決送達後十日內，向本院提出上訴狀。
                                                書記官  劉穗筠
中      華      民      國    九十二    年     十二     月        一    日


司法院資訊處製作；財團法人民間司法改革基金會備份。
